【裁判字號】    98,上國,1
【裁判日期】    980707
【裁判案由】    國家賠償
【裁判全文】
臺灣高等法院臺中分院民事判決           98年度上國字第1號
上  訴  人  彰化縣二林鎮公所
法定代理人  乙○○
訴訟代理人  許智捷律師
被 上訴 人  甲○○
訴訟代理人  朱慧真律師
上列當事人間請求國家賠償事件，上訴人對於民國九十七年十二
月三日臺灣彰化地方法院第一審判決（九十七年度國字第二號）
，提起上訴，本院於九十八年六月二十三日言詞辯論終結，判決
如下：
    主  文
原判決關於命上訴人給付超過新臺幣一百二十三萬三千一百三十
五元本息及訴訟費用之裁判均廢棄。
上開廢棄部分，被上訴人在第一審之訴駁回。
其餘上訴駁回。
第一、二審訴訟費用（確定部分除外）由上訴人負擔百分之六十
二，餘由被上訴人負擔。
    事實及理由
一、本件被上訴人主張：
    (一)伊於民國九十五年六月十一日凌晨零時三十分許，騎乘車
      牌號碼戊○○○○○○號機車（下稱系爭機車）沿彰化縣二
      林鎮○○路由西往東方向行駛，行經同鎮○○路與忠孝街
      口時，因該路段坑洞未經填補，致伊摔倒受有頭部外傷及
      合併顱內出血等傷害。系爭路段由上訴人負責管理，然系
      爭坑洞未及時修補，路燈因跳電熄滅，上訴人亦未豎立警
      告標誌以提醒用路人，其管理實有欠缺。故本件車禍之發
      生，與上訴人對於系爭路段管理有欠缺之間，具有相當因
      果關係。至伊雖無照駕駛，但系爭路段無明顯括地痕，伊
      車損狀況不嚴重，顯示伊未超速，並無過失。茲就伊所受
      之損害，析述如下：
      醫療費用：伊因本件車禍，先後前往醫院住院多次，共
        支出醫療費用新臺幣（下同）四萬九千一百零二元。
      不能工作之損害：本件車禍發生迄九十七年七月二十五
        日止，伊先後就醫進行顱骨修補手術，共二年不能工作
        ，以最低工資一萬五千八百元計算不能工作之損害為三
        十七萬九千二百元。
      看護費用：伊受傷後，陸續前往財團法人彰化基督教醫
        院（下稱辛○）進行顱骨修補手術，於普通病房住院四
        十三日，有看護之必要，並委請伊母己○擔任看護，以
        職業看護每日二千元標準計算，爰請求看護費用八萬六
        千元。
      喪失工作能力之損害：伊經辛○殘障鑑定結論，認伊因
        腦外傷後器質病變，短期記憶受損，屬於邊緣失智症，
        符合勞工保險殘廢給付標準中「神經系統之病變，由醫
        學上可證明局部遺存頑固神經症狀者」，喪失勞動能力
        程度百分之二十三．０七。伊受傷時年齡十九歲，算至
        六十歲退休止，有四十一年工作年期，扣除前開二年不
        能工作之損失，尚有三十九年，以最低工資一萬五千八
        百元按霍夫曼計算法扣除期前利息後，所得請求喪失勞
        動能力之損害為九十六萬一千零十七元（角以下四捨五
        入，下同）。
      精神慰撫金：車禍發生時，伊未滿二十歲且未婚，受此
        重創，已成殘廢，不僅行動不便，且歷經多次手術仍無
        法痊癒，爰請求精神慰撫金一百萬元。
    (二)本件車禍發生後，伊並未請領強制汽車責任保險金。爰依
      國家賠償法第三條第一項、第五條，民法第一百八十四條
      第一項前段、第一百九十三條第一項及第一百九十五條第
      一項規定，求為命上訴人給付伊一百九十八萬零二百五十
      五元，及自起訴狀繕本送達翌日即九十七年一月九日起加
      計法定遲延利息之判決（被上訴人逾上開請求部分，業經
      判決其敗訴確定，不予贅論）。
二、上訴人則以：
    (一)依道路交通事故現場圖所示，被上訴人係於九十五年六月
      十一日晚間十一時四十五分發生車禍，與其主張發生車禍
      時間不符，是否發生二次車禍，並非無疑。且本件車禍為
      事後報案，現場已無刮地痕，客觀上難以證明被上訴人所
      受傷害係因系爭坑洞所致，而系爭坑洞位於快慢車道間之
      白線延伸後右側之快車道位置，與延伸線間尚有距離，證
      人丙○○、丁○○證稱被上訴人係騎乘機車於機慢車道上
      ，系爭坑洞顯非立於被上訴人之行駛路線，是被上訴人之
      機車確非因系爭坑洞而倒地，二者間自無相當因果關係。
    (二)伊於本件車禍發生前五日即同年月五日上午，即派員修補
      系爭坑洞，已善盡管理之責，惟因連日下雨沖刷及車輛輾
      壓，以致系爭路段又出現坑洞，實屬天災，伊於管理上並
      無欠缺。又伊為防止危險或損害之發生，於接獲通報積極
      派員修補後，即未再接獲路面破損通報，應認伊管理並無
      欠缺，自不生國家賠償責任。
    (三)被上訴人請求損害賠償金額，分述如下：
      醫療費用：被上訴人九十五年九月九日，係因傷口感染
        入院，應係其自身照護疏失所致，與本件車禍應無相當
        因果關係，故該次醫療、看護等費用，不得請求賠償。
      不能工作之損害：被上訴人未提供相關工作及薪資證明
        ，足認其無工作，且事發時未滿二十歲，其父母負有扶
        養義務，故不得請求賠償。
      看護費用：被上訴人未提出有看護事實之證明，且依辛
        ○函覆所示，無法評估是否需要看護或其形式，故不得
        請求賠償。
      喪失勞動能力之損害：依勞工保險殘廢給付標準表所示
        ，應以百分之五計算較妥。
      精神慰撫金：本件車禍有不可歸責於伊之事由存在，被
        上訴人請求之金額，亦屬過高。
    (四)被上訴人為未成年人，無照駕駛，手持飲料，且本件車禍
      發生在深夜，駕駛人判斷力及反應力較弱，加上下雨，更
      導致視線不佳，被上訴人超速行駛終釀車禍，與有過失，
      自應免除或減輕伊賠償金額。
    (五)綜上所陳，伊毋庸負國家賠償責任。縱認伊有責任，因被
      上訴人與有過失，請依法減免伊之責任等語，資為抗辯。
三、原審判命上訴人應給付被上訴人一百九十八萬零二百五十五
    元，及自九十七年一月九日起至清償日止，按年息百分之五
    計算之利息，並將被上訴人其餘之訴駁回。上訴人就其不利
    部分聲明不服，兩造於本院各聲明如下：
    (一)上訴人部分：
      原判決不利於上訴人部分廢棄。
      上開廢棄部分，被上訴人在第一審之訴駁回。
      第一、二審訴訟費用由被上訴人負擔。
    (二)被上訴人部分：
      上訴駁回。
      訴訟費用由上訴人負擔。
四、兩造不爭執之事實：
    (一)本件車禍發生時，尚有丁○○、丙○○等人與被上訴人同
      行，渠等當天行程係前往彰化縣二林鎮壬○○KTV唱歌。
    (二)本件車禍為事後報案，現場無明顯刮地痕。
    (三)系爭路段由上訴人負責維護，其於九十五年六月五日上午
      曾派員前往修補系爭坑洞。本件車禍發生於深夜，被上訴
      人係無照且以右手單手駕駛，並以左手持飲料，有戴安全
      帽。
    (四)被上訴人因本件車禍，受有顱骨骨折及硬腦膜下腔出血、
      腹部鈍傷、右腳多處擦傷及撕裂傷，並多次前往辛○進行
      顱骨修補手術。
    (五)被上訴人係癸○○○○○○○○日生，車禍發生時尚未成
      年，其學歷為高中。
五、得心證之理由：
    (一)依卷附刑事筆錄記載，丁○○稱車禍發生時間為九十五年
      六月十日晚間十一時四十五分，己○稱係同日深夜十二時
      許，與被上訴人主張為同年月十一日凌晨零時三十分，固
      未盡相符，然依卷附道路交通事故調查報告表、刑事案件
      報告單及道路交通事故調查卷宗所載，本件事故發生時間
      為九十五年六月十日晚間十時三十分，足認本件車禍應係
      發生於同年月十日深夜。復就被上訴人、丁○○及己○所
      陳暨上開刑事卷證資料可知，於同年月十一日凌晨零時許
      ，系爭路段並未接連發生二次車禍。故上訴人抗辯被上訴
      人可能發生二次車禍，不足採信。則被上訴人主張其因前
      揭車禍受傷乙節，堪信為真實。
    (二)證人即上訴人之建設課技士庚○○於警訊時陳稱：「因為
      在六月初時我利用雨暫停時段，我親自到過現場將該坑洞
      用AC冷作包填補。但是AC冷作包在連日陰雨沖刷，及車輛
      碾壓下，材料會析離又造成坑洞。我們鎮公所於連日豪雨
      停止後。在九十五年六月十五日開始針對全鎮道路有造成
      坑洞之處所，做全面修補之工作」等語（本院卷第三九頁
      ）。顯見上訴人雖於九十五年六月五日有對系爭坑洞進行
      填補，惟就系爭坑洞填補後，可能因連日雨勢沖刷及車輛
      碾壓，造成填補材料析離而使坑洞再次出現，並非不能預
      見。況修補路面本係上訴人權責範圍內之公務，本應主動
      為之，並非待接獲路面破損通報後始得進行。是上訴人以
      事故發生前五日曾派員修補系爭坑洞，已善盡管理之責，
      且系爭坑洞出現，屬天災不可預見諸語為辯，尚無足取。
    (三)系爭坑洞係位於快車道靠近機慢車道之白線，長約二．二
      公尺、寬約一．八公尺，坑洞旁有礫石散布，此有系爭坑
      洞之照片在卷可參（原審卷第九、十、四五至四七頁）。
      其次，丙○○、丁○○均證稱當時騎車之位置靠近慢車道
      之白線（原審卷第一三四頁），則被上訴人行經系爭坑洞
      附近時，自可能受散布之礫石影響而發生事故。再依系爭
      機車擦痕之照片顯示，擦撞痕跡為機車右側、機車前輪車
      殼偏右側處有明顯擦痕，機車龍頭亦發生歪斜（原審卷第
      四八、四九頁）。另參酌丁○○、丙○○所述，被上訴人
      確於系爭路段摔車而受傷等節，顯然被上訴人機車倒地與
      系爭坑洞，應有相當因果關係，洵堪認定。
    (四)按公有公共設施因設置或管理有欠缺，致人民生命、身體
      或財產受損害者，國家應負損害賠償責任。國家損害賠償
      ，除依本法規定外，適用民法規定。國家賠償法第三條第
      一項、第五條分別定有明文。又不法侵害他人之身體或健
      康者，對於被害人因此喪失或減少勞動能力或增加生活上
      之需要時，應負損害賠償責任。不法侵害他人之身體、健
      康‧‧‧被害人雖非財產上之損害，亦得請求賠償相當之
      金額。民法第一百九十三條第一項、第一百九十五條第一
      項前段亦各著有明文。經查上訴人既應負國家賠償責任，
      則被上訴人本於前開規定，請求國家賠償，洵屬有據。茲
      就被上訴人所得請求之金額，分別審酌如下：
      醫療費用：
        (1)被上訴人主張支出醫療費用四萬九千一百零二元，有
          辛○收據附卷可參（原審卷第十五頁至第十八頁），
          且核屬必要，應予准許。
        (2)被上訴人九十五年九月九日因傷口感染入院治療，據
          辛○函稱為同年六月十一日外傷害之後續處理，具有
          因果關係，有辛○函附卷可憑（原審卷第一０八頁）
          。又被上訴人所受創傷性硬腦膜下出血，經辛○施以
          顱骨切除手術及血塊移除手術，並非短期內即得治癒
          之傷病，且被上訴人直至九十七年七月十五日仍至辛
          ○進行顱骨修補手術。是同年月十八日之門診病歷，
          固記載被上訴人之身體狀況大致正常，但亦載明被上
          訴人尚有頭痛、頭暈、記憶稍差等症狀存留，並非被
          上訴人已不需繼續進行治療。故上訴人抗辯被上訴人
          九十五年九月九日係因傷口感染入院，與本件車禍應
          無相當因果關係，而被上訴人於九十六年七月十八日
          後已恢復健康，九十六年九月九日以後之醫療費用應
          不得請求云云，自無足取。
      不能工作之損害：
        (1)被上訴人受傷前曾在加油站打工，有扣繳憑單在卷可
          佐（原審卷第六一頁）。
        (2)本件車禍發生後至九十七年七月二十五日止，被上訴
          人先後就醫進行顱骨修補手術，共二年不能工作，以
          最低工資一萬五千八百元計算，合計得請求不能工作
          之損害三十七萬九千二百元。惟被上訴人係一次請求
          二年不能工作之損害，依霍夫曼係數表計算法扣除中
          間利息後，一次得請求之金額為三十七萬零一百七十
          一元。被上訴人請求不能工作之損害於上述範圍內為
          有理由，應予准許。至超過前開應准許之範圍，即無
          理由，應予駁回。
      看護費用：
        (1)依辛○九十七年七月二十三日函稱被上訴人於九十五
          年六月十一日因車禍由他醫院轉至該院急診時，當時
          昏迷指數六分（滿分十五分，八分以下昏迷），手術
          後入加護病房觀察，同年月十六日轉普通病房，迄同
          年月二十一日出院。同年七月十八日因車禍之腦傷後
          續處理入院，施行顱骨成形手術，迄同年月二十二日
          出院。同年九月九日因前述手術併發症，傷口感染入
          院，施予手術移除骨瓣，迄同年月二十七日出院。九
          十六年二月二十八日復再次入院，其當時昏迷指數十
          五滿分，於同年三月一日行修補顱骨缺損手術，於同
          年月六日出院等情，及該院九十七年九月二十四日函
          覆九十七年七月十五日至同年月二十五日，係針對九
          十五年之顱骨骨折再度施行顱骨修補手術等語，有各
          該函文附卷可考。顯然被上訴人於普通病房住院期間
          四十三日，確有看護之必要，洵堪認定。
        (2)按親屬代為照顧被害人之起居，固係基於親情，但親
          屬看護所付出之勞力並非不能評價為金錢，雖因二者
          身分關係而免除被害人之支付義務，惟此種基於身分
          關係之恩惠，自不能加惠於加害人。故由親屬看護時
          雖無現實看護費之支付，仍應認被害人受有相當於看
          護費之損害，得向上訴人請求賠償，始符公平原則。
          被上訴人主張係委請其母己○擔任看護，以職業看護
          每日二千元標準計算而請求看護費用八萬六千元，尚
          屬合理，應予准許。
      喪失勞動能力之損害：
        (1)所謂一定期間之工作所得損失，係指未喪失或減少勞
          動能力之一時損失，有別於無復原可能而永久減少勞
          動能力之損失。本件被上訴人既已請求自車禍發生後
          起至九十七年七月二十五日止，二年期間不能工作之
          損失，則喪失工作能力之損害，其起算日自應由九十
          七年七月二十六日起算，先予敘明。
        (2)本件被上訴人喪失勞動能力比例，業經辛○鑑定為百
          分之二十三．０七，有殘障鑑定報告書附卷可按。至
          上訴人固抗辯前開殘障鑑定，應以勞工保險殘廢給付
          標準之給付日數，作為喪失勞動能力比例之依據，本
          院認為並無足取，仍應以辛○殘障鑑定報告書所定之
          百分之二十三．０七為被上訴人喪失勞動能力之比例
          。另上訴人雖聲請再送鑑定，惟參酌上訴人於原審對
          於辛○之鑑定業已表示無意見，且辛○前開鑑定意見
          亦表明被上訴人之障害，無法確定為九十六年六月之
          事故所造成，而上訴人復不同意以被上訴人損害現狀
          鑑定後，作為損害賠償請求之範圍（原審卷第一三四
          頁，本院卷第七五頁），故本院認為本件即無再加鑑
          定必要，附此敘明。
        (3)自九十七年七月二十六日起算至六十歲退休為止，被
          上訴人尚有三十九年之工作年期，以最低工資一萬五
          千八百元併依霍夫曼係數表計算法扣除中間利息後，
          其喪失勞動能力之損害為九十六萬零九百九十七元。
          則被上訴人請求此部分喪失勞動能力之損害，洵屬有
          據，應予准許。至超過上開應准許部分，尚屬無稽，
          自難准許。
      精神慰撫金：
        (1)被上訴人因系爭坑洞未及時修補而受有前開傷害，其
          受有精神上痛苦，自得請求賠償精神慰撫金。
        (2)查被上訴人學歷為高中，車禍受傷前曾在加油站打工
          ，爰併審酌被上訴人之身分、地位、經濟財產狀況，
          所受痛苦之程度，暨上訴人為地方自治團體，竟違反
          公共設施管理無缺完好之義務等一切情狀，認被上訴
          人請求精神慰撫金一百萬元，尚屬相當，應予准許。
      綜上，被上訴人所得請求賠償之金額，合計為二百四十
        六萬六千二百七十元。
    (五)又損害之發生或擴大，被害人與有過失者，法院得減輕賠
      償金額，或免除之。民法第二百十七條第一項規定甚明。
      經查：
      依上列道路交通事故調查報告表所示，案發地點之速限
        為時速五十公里，而丁○○證稱其車速約六十公里，被
        上訴人的車速應該與其差不多等語（原審卷第一三四頁
        ），顯然被上訴人有超速駕駛之情事，應可認定。再被
        上訴人於事故發生當時，係無照且單手騎車，當有未注
        意車前狀況之情形，上訴人抗辯被上訴人與有過失，應
        為可採。
      爰審酌本件事故之發生，上訴人故有公共設施管理上之
        欠缺，但被上訴人之駕駛行為，同為肇事原因，因認彼
        等應負之過失責任比為五：五，即應減免上訴人五成之
        責任。是被上訴人所得請求損害賠償之金額應為一百二
        十三萬三千一百三十五元。
    (六)綜上所述，被上訴人依上揭規定，請求上訴人應給付一百
      二十三萬三千一百三十五元，及自九十七年一月九日起至
      清償日止，按年息百分之五計算之利息，為有理由，應予
      准許。至逾越前開應准許之範圍，即無理由，應予駁回。
      原審就被上訴人之請求逾一百二十三萬三千一百三十五元
      本息部分，為被上訴人勝訴之判決，尚有未合。上訴論旨
      指摘原判決該部分不當，聲明廢棄，為有理由，爰由本院
      將該部分廢棄，改判如主文第二項所示。至原審判決關於
      命上訴人給付一百二十三萬三千一百三十五元本息部分，
      經核於法洵無違誤，上訴論旨指摘原判決該部分不當，聲
      明廢棄，為無理由，應予駁回。
六、本件事證已臻明確，兩造其餘攻擊、防禦方法，與判決結果
    不生影響，爰不一一論述。
七、據上論結，本件上訴為一部有理由、一部無理由。依民事訴
    訟法第四百五十條、第四百四十九條第一項、第七十九條，
    判決如主文。
中    華    民    國    98    年    7     月    7     日
                民事第四庭    審判長法  官  陳蘇宗
                                    法  官  黃永祥
                                    法  官  李寶堂
以上正本係照原本作成。
不得上訴。
                                    書記官  林振甫
中    華    民    國    98    年    7     月    7     日
                                                      Ｍ


司法院資訊處製作；財團法人民間司法改革基金會備份。
